臺灣臺北地方法院民事判決　九十一年度勞訴字第五八號
　　原　　　告　乙○○
　　　　　　　　甲○○○
　　被　　　告　太子城企業有限公司
　　法定代理人　丙○○
右當事人間請求給付職業災害補償事件，本院判決如左：
    主      文
被告應給付原告新台幣陸拾參萬元，及自民國九十年十月二十三日起至清償日止，按
週年利率百分之五計算之利息。
原告其餘之訴駁回。
訴訟費用由被告負擔五分之二，餘由原告負擔。
本判決原告勝訴部分，於原告以新台幣貳拾壹萬元為被告供擔保後，得假執行；但被
告如於假執行程序實施前，以新台幣陸拾參萬元為原告預供擔保後，得免為假執行。
原告其餘假執行之聲請駁回。
    事      實
甲、原告方面：
一、聲明：
（一）被告應給付原告新台幣（下同）各五十六萬二千五百元，及自民國九十年七月
      十日起至清償日止，按週年利率百分之五計算之利息。
（二）原告願供擔保，請准宣告假執行。
二、陳述：
（一）原告分別為訴外人黃凱笙之父母，黃凱笙前於八十九年四月間受僱被告公司，
      工作半個月之後離職，嗣於九十年三月五日起再受僱被告公司，每月薪資為二
      萬五千元，黃凱笙於九十年七月九日早上約七時五十分下班騎乘車號DRB0 8-
      6輕型機車返家途中行經新台五線十九公里處，遭訴外人蘇順良駕駛之車號AV-
      017營業用半連結車撞擊，致腦挫傷當場死亡。黃凱笙於下班途中因車禍死亡
      ，無論可否歸責於黃凱聲，均屬職災害，被告應依勞動基準法第五十九條第四
      款規定，給付原告相當於四十五個月平均工資之喪葬費及死亡補償。退步言之
      ，縱認黃凱笙發生上開車禍，非屬勞動基準法第五十九條規定之職業災害，然
      黃凱笙係於下班返家途中發生事故，被告係僱用五人以上之公司，屬勞工保險
      條例規定之強制投保單位，被告未為黃凱笙投保勞工保險，致原告未能取得職
      業災害或普通死亡之喪葬津貼及遺囑津貼，被告依勞工保險條例第七十二條第
      一項規定，自應就原告因此所受之損害負賠償責任。因而提起本件訴訟，依上
      開規定，訴請被告各給付原告五十六萬二千五百元及自九十年七月十日起至清
      償日止，按週年利率百分之五計算之法定遲延利息。
（二）臺灣區臺灣省台北縣區車輛行車事故鑑定委員會（以下簡稱鑑定委員會）所為
      系爭黃凱笙車禍之鑑定意見，對於現場目擊者吳嘉新之證言未加審酌，而為不
      利於黃凱笙之鑑定，原告對此已提出覆議，惟迄今尚未回覆。鑑定委員會鑑定
      報告中雖謂黃凱聲血液中含有百分之０‧０七毫升之甲醇。惟黃凱笙從未飲酒
      ，而甲醇係一種有機化合物、無色液體、有特殊臭味，有毒可為燃料使用、溶
      劑或製造染料，飲後會昏睡、重則死亡，此與一般酒類成分係乙醇不同，然黃
      凱笙發生系爭車禍之前已工作及騎車達四、五十分鐘以上而未有中毒現象，可
      見該報告不正確，故嗣後鑑定委員會就同一批檢體中再進行第二次鑑定，即未
      有甲醇反應。又黃凱笙亦無不願意投保之情形，而係被告不願為黃凱笙投保。
（三）被告法定代理人曾於被害人公祭時前來祭奠，並交付未領薪資計一萬元及「白
      包」七千元與原告甲○○○，倘兩造於九十年七月五日即終止勞動契約，被告
      法定代理人斷無於七月五日以匯款方式發給薪資後再支付薪資之可能。被告之
      法定代理人自事發至今，先後收到原告於九十年十月十五日請求給付職災補償
      之存證信函，復經原告提起本件訴訟，經九十一年三月十九日之調解程序，再
      於九十一年四月二十二日到庭應訊，對於事實經過（包括被害人是否為其僱佣
      之員工，及是否係於下班途中發生事故等）不可能未事先瞭解，且於上開調解
      程序時稱不知下班途中發生事故其應負責，故先前未理會原告寄發之存證信函
      等語，再於九十一年四月二十二日具狀及庭訊時自認「被害人黃凱笙確係於下
      班途中發生事故」之事實，自不容被告於嗣後再行翻異。被告提出之考勤表七
      月三日有下班時間，竟於上班部分記載「休假」、七月四日有上班時間，卻於
      下班時間記載休假、七月五日有下班時間卻於上班時間部分記載「曠職」，且
      該記載還是先蓋「離職」再蓋「曠職」掩蓋過去，而七月六日、七日竟還有「
      曠職」之記載，又七月七日既蓋「休假」，竟還能蓋「曠職」、七月九日被害
      人去世，竟能於七月十二日、十三日記載「休假」，被告所提考勤表明顯係為
      脫免卸責，臨訟編纂之偽造。證人羅尹宏稱被害人黃凱笙自七月五日後就未至
      被告公司上班，然此為距今近一年前之事，且證人既為幹部階級，需記憶之員
      工數十人，與黃凱笙又無深交，且領薪日每月皆有，為何能如此清楚記憶，且
      依被告提出之考勤表，領薪當日即七月五日早上黃凱笙仍有出勤紀錄，而薪資
      又係公司逕自匯入被害人帳戶，有何需證人特別注意之必要；又既有特別注意
      ，應會調閱黃凱笙考勤紀錄，則其為何對於七月七日、七月八日「排休」之事
      毫無所悉，甚至還稱是被害人黃凱笙連續三日未到，被告公司於七月九日開立
      離職單，此明顯為被告事前串供之結果。證人許雲傑對公司一切流程均不清楚
      ，唯獨對系爭爭點十分清楚，明顯矛盾，其對於他人未到十分清楚，對自己休
      假卻不記憶，更是離譜，既與被害人交情不錯，一天未到尚不足奇，連續三天
      以上未到，甚至會遭公司開除之情形下，豈有不打電話聯絡之可能，既稱被害
      人先前曾有類似未到之情事，七月五日未到公司有何特別；知悉有事先排假，
      被害人不到有可能是排假，為何直接就認為很特別；縱對其他人不熟，對公司
      作業流程不可能不知，此與其是否和其他員工熟識無涉；不加保之補貼費用金
      額仍需他人告知，明顯並無此事而係事前串供。
三、證據：提出道路交通事故對方當事人資料、台北縣警察局汐止分局長安派出所道
    路交通事故證明書、台灣士林地方法院檢察署相驗屍體證明書、台北市政府勞工
    局勞資爭議協議案件協調會紀錄、黃凱笙薪資薪資帳戶存摺提領明細、南港港三
    郵局第一０七七號存證信函、臺灣省台北縣區車輛行車事故鑑定委員會九十一年
    一月三十一日北鑑字第九０二五一一號函、臺灣省台北縣區車輛行車事故鑑定委
    員會鑑定意見書、原告申覆書及勞工保險被保險人投保資料各乙份為證，並聲請
    函查台灣省台北縣區車輛行車事故鑑定委員會、內政部警政署刑事警察局及專業
    機構，以查明黃凱笙兩次血液檢驗關於甲醇含量何以不同。
乙、被告方面：
一、聲明：
（一）原告之訴及假執行之聲請均駁回。
（二）如受不利之判決，被告願供擔保，請准宣告免為假執行。
二、陳述：
（一）黃凱笙於八十九年四月十六日曾至被告公司上班，於八十九年四月三十日離職
      ，嗣後於九十年三月五日再至被告公司上班，原告在被告公司任職均係擔任三
      溫暖服務生，工作內容係為客人開關更衣櫃，原告於八十九年四月、九十年三
      月至七月在被告公司任職，其底薪均為二萬二千元，其餘二千元為未為黃凱笙
      投保勞工保險給黃凱笙之補貼，另一千元則為全勤獎金。惟黃凱笙自九十年七
      月五日起未至公司上班已被開除，黃凱笙於九十年七月九日當已未在被告公司
      上班。再者，縱黃凱笙係於九十年七月九日早上下班返家途中，因與訴外人蘇
      順良發生車禍致死，然其顯非因就業場所之設備、或作業活動及職業上原因所
      引起，非被告有關勞務實施危險控制範圍內所生之事故，非屬勞動基準法第五
      十九條規定之「職業災害」。被告未為黃凱笙投保勞保，係因黃凱笙不願投保
      而未交付證件與被告，致被告未能為黃凱笙投保。
（二）由原告提出之台灣省台北縣區車輛行車事故鑑定委員會鑑定意見書可知，黃凱
      笙二次血液檢測甲醇含量高達百分之０，０七，可見，黃凱笙係酒後駕車，疏
      於注意車前狀況而撞擊同向之營業用半聯結車導致死亡，職是，黃凱笙違反勞
      工保險被保險人因執行職務而致傷病審查準則第四條及道路交通安全規則第一
      百十四條規定，亦非屬職業災害。
三、證據：提出勞工保險加保申報表乙份、許雲傑考勤表、羅引宏出勤打卡紀錄各二
    份，及黃凱笙出勤打卡紀錄十份為證，並聲請函勞工保險局，以查明原告是否曾
    在他處投保勞工保險。
丙、本院依職權函勞工保險局，查明如被告為黃凱笙投保勞工保險，黃凱笙於九十年
    七月九日發生系爭車禍，原告可請領之喪葬給付及遺囑津貼之金額若干。
    理      由
一、按訴狀送達後，原告不得將原訴變更或追加他訴，但被告同意者不在此限。被告
    於訴之變更或追加無異議，而為本案之言詞辯論者，視為同意變更或追加，民事
    訴訟法第二百五十五條第一項第一款及同條第二項分別定有明文。本件原告提起
    本件訴訟，原依勞動基準法第五十九條第四款規定，訴請被告給付職業災害補償
    ，嗣於訴狀送達被告後，追加依勞工保險條例第七十二條第一項規定，訴請被告
    給付未為黃凱笙投保勞工保險致原告所受之損失，被告對此追加，無異議而為本
    案言詞辯論，依民事訴訟法第二百五十五條第一項第一款及同條第二項規定，原
    告此訴之追加，應予准許，合先敘明。
二、本件原告起訴主張：原告分別為黃凱笙之父母，黃凱笙前於八十九年四月間曾受
    僱被告約半個月，嗣於九十年三月五日起再受僱被告公司，於九十年七月九日早
    上約七時五十分下班騎乘車號DRB08-6輕型機車返家途中行經新台五線十九公里
    處，遭訴外人蘇順良駕駛之車號AV-017營業用半聯結車撞擊，致腦挫傷當場死亡
    ，被告應依勞動基準法第五十九條第四款規定，給付原告相當於四十五個月平均
    工資之喪葬及死亡補償，黃凱笙任職被告公司，每月薪資為二萬五千元，依勞動
    基準法第五十九條第四款規定，被告應給付原告各五十六萬二千五百元。退步言
    之，縱認黃凱笙於下班途中發生上開車禍，非屬勞動基準法第五十九條規定之職
    業災害範圍，然被告未盡義務為黃凱笙投保勞工保險，致原告未能請領勞工保險
    條例規定之職業傷害死亡或普通死亡之喪葬津貼及遺囑津貼，被告依勞工保險條
    例第七十二條第一項規定，亦應給付原告各五十六萬二千五百元。因之提起本件
    訴訟，依上開規定，訴請被告給付原告各五十六萬二千五百元，及依民法第二百
    三十三條第一項規定，訴請被告給付自九十年七月十日起至清償日止，按週年利
    率百分之五計算之法定遲延利息等語。
三、被告則抗辯：黃凱笙於八十九年四月十六日曾至被告公司上班，嗣於八十九年四
    月三十日離職，嗣後於九十年三月五日再至被告上班，擔任三溫暖服務生，工作
    內容係為客人開關更衣櫃，原告於八十九年四月、九十年三月至七月在被告公司
    任職，其薪資均僅為二萬二千元。原告於九十年七月五日起即未至公司上班而遭
    被告開除，黃凱笙自該日起即非屬被告公司員工。退步言之，縱認被告與黃凱笙
    於九十年七月九日仍有契約存在，然黃凱笙於九十年七月九日早上下班返家途中
    ，既係與訴外人蘇順良發生車禍致死，其顯非因就業場所之設備、或作業活動及
    職業上原因所引起，非屬勞動基準法第五十九條規定之「職業災害」。由原告提
    出之台灣省台北縣區車輛行車事故鑑定委員會鑑定意見書可知，黃凱笙血液中所
    含甲醇濃度高達百分之０‧０七，可認黃凱笙係酒後駕車，疏於注意車前狀況而
    撞擊同向之半聯結車致死亡，黃凱笙亦違反前開勞工保險被保險人因執行職務而
    致傷病審查準則第四條及道路交通安全規則第一百十四條規定，黃凱笙發生系爭
    車禍，亦不得視為職業災害。被告未為黃凱笙投保勞工保險，係應黃凱笙之要求
    ，被告亦因此每月補貼黃凱笙二千元等語。
四、原告主張其分別為黃凱笙之父母，黃凱笙前於八十九年四月間曾於被告公司任職
    半個月，復於九十年三月五日起受僱被告公司。黃凱笙於九十年七月九日早上約
    七時五十分騎乘輕型機車DRB08-6行經新台五線十九公里處，遭訴外人蘇順良駕
    駛之車號AV-017營業用半聯結車撞擊，致腦挫傷當場死亡。被告於黃凱笙在其公
    司任職期間，均未為其投保勞工保險之事實，為被告所自認，復據原告提出戶籍
    謄本、道路交通事故對方當事人資料、道路交通事故證明書、相驗屍體證明書各
    乙份為證，堪信為真實。原告主張依勞動基準法第五十九條第四款規定，訴請被
    告給付職業災害補償，則本件首應審究兩造之契約關係是否有勞動基準法之適用
    。按所謂勞工，係謂受雇主僱用從事工作獲致工資者；所謂勞動契約，係謂約定
    勞雇關係之契約。勞動基準法第二條第一、六款分別定有明文。依此，勞動基準
    法所規定之勞動契約，係指當事人之一方，從屬於他方之關係下，提供職業上之
    勞動力，而由他方給付報酬之契約。是以，勞動契約之勞工與雇主間具有使用從
    屬及指揮監督之關係，從屬性實為勞動契約之最大特色，從屬性應屬相對性之概
    念，而非絕對，需由各種不同因素綜合判斷。被告自陳黃凱笙在被告公司係擔任
    三溫暖服務生，工作內容係為客人開關更衣櫃，每月給付固定底薪二萬二千元等
    語。據此，黃凱笙需依被告之指示提供勞務，且提供勞務之過程顯係受被告指揮
    監督，黃凱笙不能用指揮性、計劃性或創作性方法對自己所從事之工作加以影響
    ，黃凱笙亦被編入被告生產組織內，黃凱笙與被告系爭契約關係具從屬性，係屬
    勞動契約。勞動基準法第三條第三項規定：「本法至遲於民國八十七年底以前，
    適用於一切勞雇關係。但其適用確有窒礙難行者，不在此限」。黃凱笙與被告間
    之勞動契約關係適用勞動基準法並無窒礙難行之處。是以，黃凱笙與被告間之勞
    動契約關係至遲於八十七年十二月三十一日起即有勞動基準法之適用。原告主張
    黃凱笙於九十年七月九日下班時間發生車禍而死亡，係屬勞動基準法第五十九條
    第四款規定之職業災害，則本件次應審究者為勞工於上下班途中發生交通事故，
    是否為勞動基準法第五十九條第四款規定之職業災害。
五、經查：
（一）勞動基準法第五十九條固規定勞工因遭遇職業災害而致死亡、殘廢、傷害或疾
      病時，雇主應依規定補償。勞工保險條例第二條第二款亦規定，職業災害保險
      有傷病、醫療、殘廢及死亡等四種給付。然何謂勞工因遭遇職業災害，於勞動
      基準法與勞工保險條例中均未見有規定，僅在勞工安全衛生法第二條第四項中
      規定：「本法所稱職業災害，謂勞工就業場所之建築物、設備、原料、材料、
      化學物品、氣體、蒸氣、粉塵等或作業活動及其他職業上原因引起之勞工疾病
      、傷害、殘廢或死亡。」依此定義，可認職業病係屬於職業災害之一種，不過
      此部分所定義之職業災害，乃係專就勞工安全衛生法上之特殊考量，尚難認為
      係職業災害之一般定義。一般而言，堪稱之為職業災害者，必須與該職業具有
      業務起因性，所謂業務起因性，係指伴隨者勞工提供勞務時所可能發生之危險
      已經現實化（即已經實現、形成），且該危險之現實化為經驗法則一般通念上
      可認定者。至於判斷所發生之災害是否具有業務起因性，其前提要件則是必須
      肯定該災害之發生具有「業務遂行性」，即災害之發生原則上必須是處於業務
      遂行狀態下。災害之發生具有業務遂行性者，大約可歸納為下列三種情況之一
      ：１、在雇主支配管理下從事工作；２、在雇主支配管理下但未從事工作；３
      、雖在雇主支配下，但未在雇主管理（現實監督）下從事工作。勞災補償的本
      質亦屬損失填補的一種型態，故職業災害，必須業務和勞工的傷病之間有一定
      因果關係存在為必要（參最高法院八十七年勞上字第五號判決），此即業務起
      因性，而所謂「一定因果關係」，學說上固有相當因果關係說、保護法因果關
      係說及相關判斷說之分，惟通說均採相當因果關係說，依此說，「職業災害」
      必須在勞工所擔任之「業務」與「災害」之間有密接關係存在，即「災害」必
      須係被認定為業務內在或通常伴隨潛在危險的現實化，即係以客觀存在事實為
      觀察之基礎，並就此客觀存在事實與行為人之行為，依吾人智識經驗判斷，通
      常均有發生同樣損害結果之可能者，該行為人之行為與損害即為有相當因果關
      係。若工作本身僅是災害傷病之「機會原因」時，則不能視為相當因果關係。
      雇主所負之責任，之所以需如此限制，係因勞工生活上所面臨之危險，包括一
      般社會生活上之危險及因從事勞務所面臨之危險，原則應僅有後者方應歸屬於
      雇主負擔，此係因勞工所從事之活動與職務、直接或間接有利於雇主，而雇主
      亦或多或少對此可加以掌控、防免損害之發生，或藉由保險、產品之賣價適當
      地予以分散或轉嫁危險，因此職業災害應與勞工所從事之業務有相當因果關係
      ，方屬允當，若危險發生之原因非雇主可控制之因素所致，則不宜過份擴張職
      業災害認定之範圍，否則無異加重雇主之責任，而減少企業之競爭力，同時亦
      有礙社會之經濟發展。
（二）原告主張黃凱笙係在下班途中發生車禍等語，則黃凱笙發生車禍之地點，既非
      因就業場所之設備、或作業活動及職業上原因引起之傷害，而係於業務執行完
      畢後，在返家途中因交通事故所導致，該交通事故之發生已脫離雇主有關勞務
      實施之危險控制範圍，黃凱笙發生系爭車禍，與其所從事之工作間，不具業務
      遂行性。黃凱笙發生系爭車禍，並非因原告擔任三溫暖服務生而增加危險所致
      ，自非屬勞動基準法第五十九條規定之職業災害。勞工保險被保險人因執行職
      務而致傷病審查準則第四條固規定被保險人即勞工上、下班，於適當時間，從
      日常居、住處所往返就業場所之應經途中發生事故而致之傷害，視為職業傷害
      等語。然該審查準則係依勞工保險條例第三十四條第二項規定訂定之，而勞動
      基準法第五十九條有關雇主應負之職業災害補償與勞工保險條例第三十四條第
      一項之勞工保險局應給付勞工職業傷害補償或職業病補償之適用範圍、給付義
      務人、有關職業災害與職業傷害之定義均不相同，勞動基準法即雇主之責任，
      而勞工保險具有社會安全制度之性質，其保險給付之來源，除勞方以外，尚有
      雇主與國家之參與，而且於門診、住院診療，有勞工自負額之問題，此與勞動
      基準法上之職業災害全由雇主自行負擔有別，雇主之職業災害補償責任，與勞
      工保險責任，兩者之立法目的本不相同，因此二者之範圍自不必相同。至於勞
      工發生通勤事故，因不屬勞動基準法第五十九條規定之職業災害，勞工或其遺
      囑未能依勞動基準法第五十九條規定請求雇主補償，而該勞工又非屬勞工保險
      條例強制投保之對象時，在該勞工或其父母、子女或配偶亦未能依勞工保險條
      例獲得給付時，恐因此對勞工保護不周之情況，此應是檢討修正勞工保險強制
      投保之範圍，而非加重雇主之責任。
六、原告復主張被告未依勞工保險條例之規定，為黃凱笙投保勞工保險，致原告未能
    依勞工保險條例請領喪葬給付及遺囑津貼，經查：
（一）被告訴訟代理人於九十一年四月二十二日言詞辯論期日及該日庭呈準備書，雖
      均陳稱黃凱笙係於九十年七月九日早上下班返家途中，與訴外人蘇順良發生車
      禍等語。惟考被告此部分陳述之重點，均是抗辯黃凱笙發生系爭車禍，非屬勞
      動基準法第五十九條規定職業災害範圍。被告訴訟代理人於九十一年五月八日
      言詞辯論期日及該日庭呈準備書狀即陳稱之前因被告對於公司之人事未清楚掌
      握，後來才知道黃凱笙自九十年七月五日即未至公司上班，並提出黃凱笙出勤
      打卡紀錄十份為證。被告公司受僱人許雲傑到庭證稱，伊於八十九年間到被告
      公司工作，現擔任營業部經理，黃凱笙於八十九年四月曾至被告公司任職，工
      作不到一個月即離職，九十年初又回來公司應徵擔任服務生，工作時間自晚上
      十一點至翌日早上七點，但黃凱笙自九十年七月五日即未至公司上班，伊與黃
      凱笙如有上班，均會碰到，伊於九十年七月五日至十日均有至公司上班。因被
      告公司在每月五日發薪水，故伊有留意到黃凱笙於發薪資當日未至公司上班，
      被告公司在九十年七、八月間除黃凱笙外，無人離職。服務生之休假均是事先
      排定，上晚班的員工很少碰到被告法定代理人（見本院九十一年五月十五日言
      詞辯論筆錄）。證人許雲傑到庭證稱伊在被告公司工作已二年，與黃凱笙原是
      同事，均是擔任三溫暖服務生，被告公司三溫暖服務部門的員工約有十幾位，
      上班時間均是晚上十一點至隔天早上七點，伊與黃凱笙交情不錯，故記得最後
      一次看到黃凱笙的日期是七月四日，後來方知道黃凱笙出車禍，伊自五日至黃
      凱笙出車禍止，均有至被告公司上班，被告公司一個月給六天假，日期自己排
      定，因被告公司五日是發薪日，故記得黃凱笙七月五日後未至被告公司上班，
      出車禍後有到場致奠儀，上班時間偶爾會碰到丙○○（見本院九十一年五月十
      五日言詞辯論筆錄）。
（二）再觀之被告提出之黃凱笙出勤打卡資料，黃凱笙自九十年七月六日起即無打卡
      紀錄。原告雖主張該打卡紀錄於七月三日有下班時間，惟上班部分係記載「休
      假」、七月四日有上班時間卻於下班時間記載休假、七月五日有下班時間卻於
      上班時間部分記載「曠職」，且該記載還是先蓋「離職」再蓋「曠職」，否認
      該打卡紀錄之真正云云。惟觀之黃凱笙九十年三月至六月之出勤打卡紀錄，於
      九十年三月十二日、二十三日、二十八日及三十一日；同年四月十日、四月十
      四日、十七日、二十日；同年五月一日、八日、十七日、二十二日、二十七日
      及同年六月七日、十二日、十六日、二十五日、二十八日均在上班欄記載休假
      、下班欄則有打卡紀錄。另九十年三月十三日、二十四日、二十九日；同年四
      月四日、十一日、十五日、十八日、二十一日；同年五月二日、六日、九日、
      十八日、二十三日、二十八日；同年六月八日、十三日、十八日、二十六日及
      二十八日均有上班打卡紀錄，下班打卡欄在蓋休假。另就許雲傑、羅引宏之出
      勤打卡紀錄所示，許雲傑亦於九十年七月十一日、二十日、二十四日；羅引宏
      於九十年七月三日、十四日、十八日及二十三日，亦均有上班欄記載休假，下
      班欄記載打卡之情形。另許雲傑於九十年七月二日、十二日、二十二日、二十
      五日、三十一日；羅引宏於九十年七月四日、十五日、十九日、二十四日及二
      十九日亦有上班欄有打卡紀錄，下班欄記載「休假」之情形，可見原告所據以
      否認被告提出之黃凱笙打卡紀錄為偽造之情形，於黃凱笙九十年三月至六月之
      打卡紀錄，及許雲傑、羅引宏之打卡紀錄，亦有相同情形，而被告毋庸偽造黃
      凱笙九十年三月至六月之打卡紀錄，亦毋庸偽造許雲傑、羅引宏此部分打卡紀
      錄，可認黃凱笙九十年三月至六月、許雲傑及羅引宏上開紀錄為真正，原告僅
      以此尚不足證明其所稱被告有偽造黃凱笙打卡紀錄之情形。
（三）原告復否認證人羅引宏、許雲傑之證言，稱羅尹宏既為被告公司幹部，需記憶
      之員工數十人，與被害人黃凱笙又無深交，如此能清楚記憶黃凱笙未上班之日
      期，而領薪日每月都有，其如何清楚記憶係九十年七月五日，為何需特別注意
      領薪日，為何未調取黃凱笙考勤紀錄，瞭解黃凱笙是否有請假或排休狀況。又
      證人許雲傑對公司之一切流程均不清楚，僅對黃凱笙何時未上班記憶明確，且
      既與黃凱笙交情不錯，黃凱笙連續三天以上未到，甚至會遭公司開除，豈有不
      打電話聯絡之可能，可見羅引宏、許雲傑均經串證，甚或羅引宏、許雲傑並非
      被告公司員工等語。惟黃凱笙、羅引宏確屬被告公司員工，業據被告提出打卡
      紀錄各乙份在卷可稽，而許雲傑亦證稱，羅引宏係部門主管等語。羅引宏已證
      稱，因五日為發薪日，且七、八月僅有黃凱笙一人離職，故其有記憶。許雲傑
      亦證述自黃凱笙未至公司上班，至知悉黃凱笙出車禍，伊均有至被告公司上班
      。可見許雲傑對黃凱笙何時未至被告公司上班之記憶明確，係因黃凱笙出車禍
      死亡，則許雲傑對黃凱笙何時未至公司上班之日期記憶明確，並無違一般經驗
      法則之處。至於原告以羅引宏僅注意黃凱笙未至被告公司上班，卻未調閱黃凱
      笙考勤紀錄；許雲傑於黃凱笙連續三日未至被告公司上班，竟未打電話給黃凱
      笙瞭解情況，即認證言不實乙節，均僅屬原告臆測之詞。再觀黃凱笙出勤打卡
      紀錄所示，九十年七月五日雖有下班欄之打卡紀錄，但上班欄確無打卡紀錄，
      則尚不得僅以此即謂證人羅引宏、許雲傑之證言不實。羅引宏、許雲傑復證稱
      因會先排定休假，故黃凱笙之出勤打卡紀錄於七月七日、七月十二日、七月十
      三日先蓋印休假章，羅引宏、許雲傑此部分陳述，並無違背常情之處。羅引宏
      、許雲傑上開證言，自堪信為真實。
（四）按自認之撤銷，除別有規定外，以自認人能證明與事實不符或經他造同意者，
      始得為之，民事訴訟法第二百七十九條第三項定有明文。民事訴訟法第二百七
      十九條第三項修正前，自認人欲撤銷自認，除需證明與事實不符，且需係出於
      錯誤而自認者，始得為之。之所以修正之理由係因錯誤為內心事實，舉證不易
      ，為免浪費審判之勞力、時間，爰將「且係出於錯誤而自認」之要件刪除，俾
      使法院之裁判能符合「實質」之真實。據被告提出之黃凱笙出勤卡紀錄，及證
      人許雲傑、羅引宏之上開證言，黃凱笙於九十年七月六日以後即未至被告公司
      任職，羅引宏、許雲傑復證稱其等上晚班，僅偶爾會看到被告法定代理人丙○
      ○，則被告所稱因對公司人事資料未掌握明確，而有九十一年四月二十二日之
      自認等語，應為可採，再斟酌被告於九十一年四月二十二日言詞辯論及該日準
      備書狀，被告陳述之重點均係在於否認黃凱笙發生系爭車禍，非屬勞動基準法
      第五十九條規定之職業災害。據此，可認被告業已證明其於九十一年四月二十
      二日所為之自認，確與事實不符，被告自可依民事訴訟法第二百七十九條第三
      項規定撤銷其所為「黃凱笙係在下班返家途中與訴外人蘇順良發生車禍」之自
      認。是以，黃凱笙於九十年七月九日上午七時五十分行經新台五線十九公里處
      與訴外人蘇順良發生車禍，並非在黃凱笙下班返家途中之事實，洵可認定。
（五）原告主張被告未為黃凱笙投保，依勞工保險條例第七十二條第二項規定，應賠
      償勞工因此所受之損失，應各給付原告五十六萬二千五百元。原告未為黃凱笙
      投保勞工保險，黃凱笙自八十六年四月二十五日於連興實業社退保後，即未再
      參加勞工保險，此為被告所自認，復有勞工保險局九十一年四月三十日保給命
      字第０九一一００九八九八０號函乙份在卷可參。勞工保險條例第六條第一項
      規定：「年滿十五歲以上，六十歲以下之左列勞工，應以其雇主或所屬團體或
      所屬機構為投保單位，全部參加勞工保險為被保險人：：：二、受僱於僱用五
      人以上公司、行號之員工。」勞工保險條例第十一條規定：「符合第六條規定
      之勞工，各投保單位應於其所屬勞工到職、入會、到訓、離職、退會、結訓之
      當日，列表通知保險人；其保險效力之開始或停止，均自應為通知日之當日起
      算。但投保單位非於勞工到職、入會、到訓之當日列表通知保險人者，除依本
      條例第七十二條條規定處罰外，其保險效力之開始，均自通知之翌日起算。」
      黃凱笙係六十七年十一月二十六日生，此有戶籍謄本乙份附卷可按。黃凱笙分
      別於八十九年四月、九十年三月到職，則當時黃凱笙已滿十五歲以上，未滿六
      十歲。被告公司僱用員工人數達三十五名，係屬勞工保險條例規定之強制投保
      單位，此有勞工保險局九十一年七月十六日保承行字第０九一六０四一一六一
      ０號函乙份附卷可查。被告自應依勞工保險條例第六條、第十一條規定為黃凱
      笙投保勞工保險，此不因黃凱笙是否同意免予投保而有不同。況且，勞工保險
      條例施行細則第十二條第一項規定：「申請投保之單位辦理投保手續時，應填
      具投保申請書及加保申請書各一份送交保險人。」同條例第十三條規定：「本
      條例第六條之勞工，其雇主或所屬團體或所屬機構申請投保時，除政府機關或
      公立學校外，應檢附負責人國民身分證正背面影本及各目的事業主管機關核發
      之左列相關證件影本。」則被告向勞工保險局申請投保，亦毋庸黃凱笙提供何
      證件。被告雖抗辯係因黃凱笙不願投保而未繳交證件，致其未能辦理云云，自
      不足採。
（六）勞工保險條例勞工保險條例第七十一條第一項規定：「投保單位不依本條例之
      規定辦理投保手續者，：：：：。勞工因此所受之損失，並應由投保單位依本
      條例規定之給付標準賠償之。」此所謂「勞工」，在發生被保險人死亡之情形
      ，自應包括可領死亡津貼之配偶、子女及父母（參最高法院八十一年台上字第
      一九二號判決）。被告為黃凱笙投保勞工保險之義務乃法定強制義務，此不因
      黃凱笙之同意而免責，被告自應賠償因未依規定投保對原告造成之損失。被告
      固抗辯當時黃凱笙已連續三日未上班，非屬被告公司職員云云，惟依勞動基準
      法第十二條第一項第六款規定，此亦僅是雇主可向勞工終止契約之原因，而非
      勞工如無正當理由曠職三日勞動契約關係即當然消滅。羅引宏到庭證稱有開離
      職單，但未通知黃凱笙（見本院九十一年五月十五日言詞辯論筆錄）。被告既
      未向黃凱笙為終止勞動契約之意思表示，被告與黃凱笙間之契約關係迄黃凱笙
      死亡前，當仍然存在。
（七）原告主張因被告未為黃凱笙投保勞工保險，致原告未能領取勞工保險職業傷害
      死亡之喪葬費及遺囑津貼給付云云，惟黃凱笙於九十年七月九日於汐止市○○
      ○路北上十九公里處與訴外人蘇順良發生車禍，非屬黃凱笙下班返家途中發生
      事故而致之傷害，自與勞工保險被保險人因執行職務致傷病審查準則第四條規
      定：「被保險人上下班，於適當時間，從日常居住、處所往返就業場所之應經
      途中發生事故而致之傷害，視為職業傷害。」之要件不符，非屬職業傷害，原
      告主張因被告未為黃凱笙投保勞工保險，致其未能領取職業災害喪葬及遺囑津
      貼，尚無理由，惟如被告為黃凱笙投保勞工保險，原告仍可依勞工保險條例第
      六十三條規定，請領普通死亡喪葬及遺囑津貼。
（八）勞工保險條例第六十三條規定：「被保險人死亡時，按其平均月投保薪資，給
      與喪葬津貼五個月。遺有配偶、子女及父母、祖父母或專受其扶養之孫子女及
      兄弟、姊妹者，並給與遺囑津貼，其支給標準，依左列規定：一、參加保險年
      資未滿一年者，按被保險人平均月投保薪資，一次發給十個月遺囑津貼。二、
      參加保險年資合計已滿一年而未滿二年者，按被保險人平均月投保薪資，一次
      發給二十個月一月投保薪資。三、參加保險年資合計已滿二年者，按被保險人
      平均月投保薪資，一次發給三十個月遺囑津貼。」同條例第十九條第二項規定
      ：「以現金發給之保險給付，按被保險人發生保險事故之當月起前六個月平均
      月投保薪資計算。」所謂月投保薪資，依勞工保險條例第十四條第一項規定，
      係指由投保單位按被保險人之月薪資總額，依投保薪資分級表之規定向保險人
      申報之薪資。勞工保險條例施行細則第三十二條第一項復規定：「本條例第十
      四條第一項所稱月薪資總額，以勞動基準法第二條第三款規定之工資為準；：
      ：：。」勞動基準法第二條第三款規定：「工資：謂勞工因工作而獲得之報酬
      ：包括工資、薪津及按計時、計日、計月、計件以現金或實物等方式給付之獎
      金、津貼或其他任何名義之經常性給與均屬之。」依此，勞動基準法所規定工
      資應包括：１、由雇主給付勞工；２、勞工因工作所獲得之對價；３、經常性
      之給與。我國勞動基準法並未就「經常性給與」為定義，為了避免引起爭議起
      見，勞動基準法施行細則第十條規定：「本法第二條第三款所稱之其他任何名
      義之經常性給與係指左列各款以外之給與。一、紅利。二、獎金：指年終獎金
      、競賽獎金、研究發明獎金、特殊功績獎金、久任獎金、節約燃料物料獎金及
      其他非經常性獎金。三、春節、端午節、中秋節給與之節金。四、醫療補助費
      、勞工及其子女教育補助費。五、勞工直接受自顧客之服務費。六、婚喪喜慶
      由雇主致送之賀禮、慰問金或奠儀等。七、職業災害補償費。八、勞工保險及
      雇主以勞工為被保險人加入商業保險支付之保險費。九、差旅費、差旅津貼、
      交際費、夜點費及誤餐費。一○、工作服、作業用品及其代金。十一、其他經
      中央主管機關會同中央目的事業主管機關指定者。」依此規定，復參酌勞動基
      準法第二條第三款規定之文義，可認經常性給與之性質仍為勞工因工作可獲得
      之報酬，判斷該給付是否為勞工提供勞務之對價，可以該給付是否在制度上（
      勞動契約工作規則、團體協約及企業內習慣），在一般狀況下勞工均可得到之
      給與。
（九）被告陳稱於八十九年四月九十年三月至七月之薪資，均是以底薪二萬二千元、
      勞保補貼款二千元、全勤獎金一千元計算等語。按勞工保險乃強制投保，雇主
      並不因勞工之同意而免除為勞工投保之義務，被告並不因其是否給與黃凱笙二
      千元，而免除其為黃凱笙之投勞工保險之義務，可見該二千元，與被告是否為
      黃凱笙投保勞工保險並無關連，被告復按月均給付原告二千元，此二千元可認
      係黃凱笙提供勞務，被告應給付之對價而為經常性給與。再者，被告自陳給付
      黃凱笙金額中之一千元為全勤獎金等語，縱依被告所述該一千元為全勤獎金，
      該一千元之性質仍為勞工提供勞務之對價，蓋從工作時間及工作量之角度觀之
      ，一個無遲到、早退或缺勤之勞工，和一位有遲到、早退或缺勤之勞工相比，
      其所提供之勞務當然較多，在此意義下，此一千元所謂之全勤獎金，係屬勞工
      所提供勞務之對價，屬於工資之範圍。是以，黃凱笙於八十九年四月、九十年
      三月至七月每月之工資均為二萬五千元，依「勞工保險投保薪資分級表」規定
      ，被告應為黃凱笙投保勞工保險之月投保薪資為二萬五千二百元，此有勞工保
      險局九十一年七月十六日保承行字第０九一六０四六六一０號函所附之勞工保
      險投保薪資分級表）乙份附卷可稽。
（十）黃凱笙前曾參加勞工保險，投保年資為二百八十日，此有原告提出之勞工保險
      被保險人投保資料乙份在卷可稽。黃凱笙於八十九年四月十六日起至八十九年
      四月三十日任職被告公司，日數計三十日，黃凱笙於九十年三月五日起至九十
      年七月九日止任職被告公司，日數計一百二十七日，被告公司如於黃凱笙到職
      日即為其申報加保，黃凱笙之投保年資計一年又五十七日，則依勞工保險條例
      第六十三條規定，黃凱笙可領其死亡前六個月之平均投保薪資之二十五個月普
      通傷病死亡給付，黃凱笙死亡六個月之平均月投保薪資應包括八十九年四月、
      九十年三月至七月之合計投保薪資除以六計算，此有勞工保險局九十一年七月
      十六日保承行字第０九一六０四一一六一０號函乙份在卷可參。黃凱笙八十九
      年四月、九十年三月至七月之每月投保薪資均為二萬五千二百元，已如上述，
      依此計算，原告可領取之普通傷病死亡給付之金額計六十三萬元[25200×6÷6
      ×25=630000）。
（十一）被告未為黃凱笙投保勞工保險，對於原告因此領取喪葬津貼及遺囑津貼，被
        告依勞工保險條例第七十二條第一項規定，負損害賠償責任，惟被告此賠償
        責任，法律並未賠償之確定期限，兩造對此亦未約定，則關於被告此賠償債
        務，係屬未定確定期限債務，應自被告受催告時起方負遲延責任。原告主張
        其已於九十年十月十五日催告被告給付，並提出存證信函乙份為證，被告對
        此亦不爭執，觀之原告提出之存證信函，其上已敘述被告應負職業職害補償
        責任應於文到七日內給付原告共一百十二萬五千元等語，被告未依原告催告
        之期限給付，應自九十年十月二十三日起負遲延責任。又此為以支付金錢為
        標的，依民法第二百三十三條第一項規定，被告應自遲延時起按法定利率週
        年利率百分之五計付法定遲延利息與原告，原告得依民法第二百三十三條第
        一項規定，訴請被告給付自九十年十月二十三日起至清償日止，按週年利率
        百分之五計算之法定遲延利息。
七、綜上所述，黃凱笙於九十年七月九日因車禍死亡，非屬勞動基準法第五十九條規
    定之職業災害，黃凱笙亦非於上下班途中因車禍死亡，與勞工保險被保險人因執
    行職務而致傷病審查準則第四條第一項規定不符，惟如被告為黃凱笙投保勞工，
    原告仍可依勞工保險條例第六十三條規定，請領普通死亡喪葬及遺囑津貼，惟因
    被告未為黃凱笙投保，致原告未能領取，原告自得依勞工保險條例第七十二條第
    一項規定，訴請被告給付六十三萬元，及自九十年十月二十三日起至清償日止，
    按週年利率百分之五計算之法定遲延利息，原告請求在此範圍內，為有理由，應
    予准許，逾此範圍，應予駁回。
八、兩造陳明願供擔保，聲請宣告假執行或免為假執行，經核原告勝訴部分，合於法
    律規定，爰分別酌定相當之擔保金額宣告之；原告其餘假執行之聲請，因訴之駁
    回而失所依據，不予准許。
九、黃凱笙於九十年七月九日發生系爭車禍，既非在上下班途中，則黃凱笙是否有勞
    工保險被保險人因執行職務而致傷病審查準則第十八條第四款規定之酒醉駕車情
    形，即無審究必要，又因本案事證已臻明確，兩造其餘主張陳述及所提之證據，
    均毋庸再予審酌，附此敘明。
十、據上論結，原告之訴為一部有理由，一部無理由，依民事訴訟法第七十九條但書
    、第三百九十條第二項、第三百九十二條規定，判決如主文。
中　　　華　　　民　　　國　　九十一　　年　　　九　　　月　　　十六　　日
                                         台灣台北地方法院勞工法庭
　　　　　　　　　　　　　　　　　　　　　　　　　　　　 法　　官　 黃書苑
右正本係照原本作成
如對本判決不服，需於收受本判決後二十日內向本院提出上訴狀
中　　　華　　　民　　　國　　九十一　　年　　　九　　　月　　　十六　　日
                                                           書記官   趙淑華
